臺灣士林地方法院民事判決　　　　　　　 96年度保險字第1號
原　　　告　丁○○
訴訟代理人　陳科升律師
被　　　告　保德信國際人壽保險股份有限公司
法定代理人　乙○○
訴訟代理人　丙○○
　　　　　　甲○○
　　　　　　施習盛律師
上列當事人間請求給付保險金事件，本院於96年6 月7 日言詞辯
論終結，判決如下：
    主      文
原告之訴及假執行之聲請均駁回。
訴訟費用新台幣伍萬肆仟零陸拾肆元由原告負擔。
    事實暨理由
一、原告主張：其於民國95年8 月14日與被告簽署要保書後，旋
    於翌日交付保險費新台幣（下同）93,762元予被告，並同時
    至被告所指定之特定醫療院所完成健康檢查。被告於95年8
    月17日收到啟新診所之報告，原告為健康狀態，復依被告所
    提95年9 月27日中央健康保險局資料可知，迄於95年8 月31
    日止，原告仍屬健康狀態；且無人身上其他應不予核保之理
    由，被告本應給予核保。基此，依據「平等原則」之法理與
    經驗法則，如被告主張其有不同於其他同業之核保期間，即
    應舉證證明其不同處理核保期間之理由與證據。被告既與原
    告先行訂立第一個保險契約，則不論原告是否有無告知陸續
    訂立之保險公司，均與被告無涉。況陸續訂立之保險公司亦
    已知悉被告與原告先行訂立第一個保險契約之事實仍給予核
    保，顯示關於複保險並非陸續訂立之保險公司所考慮是否給
    予承保之事由。且要保人或被保險人之個人資力，與各家每
    年應繳付之保險費，均與人身保險契約生效與否無涉。為此
    提起本訴。並聲明：(一)被告應給付原告5,354,109 元，及自
    95年11月16日起至清償日止，按年息10% 計算之利息。(二)訴
    訟費用由被告負擔。(三)原告願供擔保，請准宣告假執行。
二、被告則以：原告投保後，被告即進行有關核保之處理程序。
    遂依核保作業準則，對原告之投保動機健康狀況財務
    核保是否向同業投保等各項因素作綜合評估及進一步之調
    查。故被告一方面作基本體檢、一方面調取病歷、一方面向
    各家同業索引投保資料。被告於95年9 月1 日索引得知，原
    告亦向多家保險公司投以巨保。是以，被告自95年8 月14日
    原告簽具要保書起，至95年10月4 日決定不予承保為止，期
    間內均持續對原告是否予以承保作必要之調查及檢查。而原
    告係於95年10月15日入院，95年10月16日手術，均係於被告
    公司作成拒保決定之後所發生。易言之，被告公司於拒保時
    ，並不知悉原告有上述乳房惡性腫瘤之病情。且依現行保險
    法施行細則第4 條第2 項之規定，本件系爭保險條款第3 條
    之約定，均有特別規定「以保險人同意承保時」、「自本公
    司同意承保」之停止條件。職是，原告與被告間系爭保險契
    約，即因被告不同意承保而自始不生效力等語置辯。並聲明
    ：(一)原告之訴及假執行之聲請均駁回。(二)如受不利判決，願
    供擔保請求免為宣告假執行。
三、兩造爭點整理如下：
  甲、兩造所不爭執之事項：
    (一)原告於95年8 月14日向被告申請規劃，投保如原告起訴狀
      原證1 號至原證5 號（即本院卷第15頁至37頁）等5 種保
      險主契約及保險附約。
    (二)原證6 號要保書（即本院卷第38頁至42頁）為原告所填寫
      ，且要保書上第7 點「投保經歷」中對被告之書面詢問：
      「是否已購買或擬申請購買其他保險公司之人身保險？」
      「是否擬購買其他保險公司之住院醫療險？」均答稱：「
      否」。
    (三)系爭保險契約保險費為季繳，每季應繳93,762元（年繳費
      為375,048 元），原告已於95年8 月15日將首期保費匯至
      被告帳戶。
    (四)原告於95年10月3 日，因乳房惡性腫瘤至署立基隆醫院手
      術；95年10月15日入院，95年10月22日出院；95年10月18
      日寄存證信函通知被告；95年10月25日提出保險金申請書
      。
    (五)被告於95年10月4 日作成拒保決定，並於95年10月11 日
      以掛號函寄發拒保通知，並退還原告所繳納首期保險費
      93,762元（以同額支票檢附交還）。
    (六)原告在人身保險契約要保書投保經歷的第2 、3 勾「否」
      （詳如本院卷第40頁）時，其尚未與其他保險公司投保。
      原告另於95年8 月17、18日（即於向被告提出要保書後3
      至4 日內）分別向南山人壽投保900 萬元、遠雄人壽投保
      750 萬元、統一安聯人壽投保250 萬元、國泰人壽投保
      1200萬元，總投保額（連同被告公司在內）約3600萬元，
      年繳保費據估應在100 萬元以上。
    (七)原告請求金額之數據為5,354,109 元，及自95年11月16
      日起至清償日止，按年息百分之10計算之利息。
    (八)原告於95年10月2 日知悉自己罹患乳房惡性腫瘤。
    (九)被告於95年10月19日收到原告的存證信函（詳如原證11
      ，本院卷第53頁）告知其罹患癌症時，方知悉原告罹患乳
      房惡性腫瘤。
    (十)被告於95年8 月15日安排原告至啟新診所健康檢查，並於
      95年8 月17日收到診所的回覆，告知未檢查出原告有罹患
      惡性腫瘤。
    (十一)依兩造所簽立的人身保險契約要保書的第3 頁（即原證6
      ，本院卷第40頁）之聲明事項第一點，其上即有授權被告
      查閱相關病歷資料。
    (十二)被告於95年9 月14日向健保局索取被告病歷資料，並於95
      年10月3 日收到健保局函覆的病歷（詳如被證13，本院卷
      第171 頁），依該函覆的資料其印表日期為95年9 月27日
      ，所以被告能查到原告的病歷資料，只有95年9 月27日以
      前的病歷，而當時原告尚不知其罹患乳癌。
    (十三)原告共向5 家保險公司投保，時間點分別為：
      1.95年8 月14日向被告投保合計1000萬元加上原證7 號之
        3 單位（詳如本院卷第43頁）。
      2.95年8 月17日分向訴外人統一安聯人壽投保人壽險250
        萬元及重大疾病險500 萬元；遠雄人壽投保人壽險250
        萬元及重大疾病險500 萬元；南山人壽投保人壽險900
        萬元，就南山人壽，有一特別處，如果原告罹患重大疾
        病可提前給付70%的壽險。
      3.95年8 月18日向訴外人國泰人壽投保1040萬元，有一特
        別處，如果原告罹患重大疾病可提前給付70%的壽險。
    (十四)原告現有89年02月出廠，排氣量為1991cc，廠牌為ＢＭＷ
      之自用小客車，及94年11月出廠，排氣量為1998cc，廠牌
      為豐田之自用小客車，並有8,000,500 元之銀行存款。
  乙、兩造所爭執之事項：
      原告於95年8 月14日簽署要保書，並於95年8 月15日給付
      被告第1 期之保險費後，兩造間之保險契約是否生效？
四、經查：
（一）按當事人互相表示意思一致者，無論其為明示或默示，契
      約即為成立，民法第153 條第1 項定有明文。保險為契約
      之一種，於當事人互相意思表示一致時，即告成立，並非
      要式行為。保險契約係當事人約定一方交付保險費於他方
      ，他方對於因不可預料或不可抗力之事故所致之損害，負
      擔賠償財物之行為之意思合致，此觀保險法第1 條規定自
      明。又按保險法施行細則第4 條第3 項規定：人壽保險人
      於同意承保前，得預收相當於第一期保險費之金額。保險
      人應負之保險責任，以保險人同意承保時『溯自預收相當
      於第一期保險費金額時開始』；合觀同條第1 項，依本法
      第43條規定簽發保險單或暫保單，須與交付保險費全部或
      一部同時為之之規定，具徵人壽保險契約如保險人預收相
      當於第一期保險費金額者，於收受該保險費時應解為附有
      以保險人『同意承保』之停止條件，使其發生溯及的成立
      效力，最高法院75年度台上字第1727號判決可資參照。該
      條項之『同意承保』乃為民法第153 條第1 項之具體規範
      。蓋是否承保，本屬保險公司之締約自由。另按最高法院
      69年台上字第3153號判例意旨，如果依通常情形，被上訴
      人應「同意承保」，因見被保險人已生保險事故，竟不「
      同意承保」，希圖免其保險責任；是乃以不正當行為阻其
      條件之成就，應依民法第101 條第1 項規定，視為條件已
      成就，被上訴人應負其保險責任。
（二）查：
  １、依原告起訴狀原證1 號至原證5 號（即本院卷第15頁至37
      頁），所示之5 種保險主契約及保險附約內容以觀，雙方
      於契約中約定，「本公司對本契約應負的責任，自本公司
      同意承保且要保人交付第1 期保險費時開始，本公司並應
      發給保險單作為承保的憑證，要保人在本公司簽發保險單
      前先交付相當於第1 期保險費而發生應予給付之保險事故
      時，本公司仍負保險責任」。則依契約文字之意旨可知，
      欲使被告負保險責任，除要保人交付第1 期保險費外，尚
      需被告同意承保，方足該當。是以，當原告業已給付相當
      於第1 期保險費時，雖毋待被告簽發保險單，被告之保險
      責任即已開始，惟仍應以被告同意承保為前提，並非因此
      表示，該保險契約之成立，無須契約雙方之合意。易言之
      ，審酌該契約文字之文意，僅係使被告之保險責任，於雙
      方意思表示合致時（即原告欲投保，而被告同意承保），
      溯自預收相當於第1 期保險費金額時開始，並非表示該契
      約成立與否，已排除尚須被告同意承保之意思。是以，原
      告主張該段文字之真意應係指，於簽發保單前，要保人已
      先繳納第1 期保費，且保險事故發生，則保險人即應負保
      險責任；縱對契約文字有疑義，亦應作有利於被保險人之
      解釋等語，自嫌有誤解該文字之真意，而不足採。
  ２、又，本件系爭保險契約保險費為季繳，每季應繳93,762元
      （年繳費為375,048 元），原告已於95年8 月15日將首期
      保費匯至被告帳戶，此固為兩造所不爭。然被告於95年10
      月4 日作成拒保決定，並於95年10月11日以掛號函寄發拒
      保通知，並退還原告所繳納首期保險費，亦為兩造所不爭
      執。由此可知，系爭保險契約尚未經被告同意承保，則依
      上開說明，應認系爭保險契約尚未有效成立。是以，縱原
      告已給付被告第1 期之保險費，然保險契約既未生效，則
      被告無須負保險責任，乃屬當然。
  ３、又依原告所稱，被告先行收取保費，卻因不必要之延滯，
      而未於5 日核保期間內表示承保與否，延後訂約，而在訂
      約前發生保險事故，被告竟可免責者，有失公平。且其嗣
      後變成不同意承保以免其保險責任，乃是以不正當行為阻
      其條件成就，應視為條件已成就等情。惟被告延後訂約是
      否顯失公平，應衡酌其未於合理期間內核保，是否可歸責
      於被告，或其是否有意拖延，而規避保險責任等情事。經
      查，原告於95年8 月14日向被告申請規劃投保，被告於95
      年8 月15日安排原告至啟新診所健康檢查，並於95年8 月
      17日收到診所的回覆，此為兩造所不爭。隨後於同年月22
      日至各家保險公司索引有無原告之投保紀錄，並於同年9
      月1 日得知，原告向統一安聯人壽投保人壽險250 萬元及
      重大疾病險500 萬元。旋即於同日通知原告提供調閱病歷
      同意書，待原告於9 月11日填具該同意書後，隨即於9 月
      14日向健保局索取被告病歷資料，並於95年10月3 日收到
      健保局函覆之病歷。而於同日經索引通報發現，原告於數
      日內連續向多家壽險公司投保，此為兩造所不爭執，復有
      被證5 、6 之索引通報、被證7 之核保照會單、被證8 之
      提供資料請求書、被證10之通報資訊系統及被證13之中央
      健康保險局保險對象門診就醫紀錄明細表等件在卷可稽。
      綜觀上開核保作業及時間點，其程序尚符合一般保險業者
      之核保事項；且未見有故意拖延承保時間，是自無顯失公
      平之情事。另查，原告於95年10月2 日知悉自己罹患乳房
      惡性腫瘤，被告則於95年10月19日經原告告知其罹患癌症
      時，方知悉原告罹患乳房惡性腫瘤，此復為兩造所不爭；
      且依健保局於95年10月3 日函覆之資料，其印表日期為95
      年9 月27日，則被告能查到原告的病歷資料，亦僅有95年
      9 月27日以前之病歷，更足徵當時被告尚不知其罹患乳癌
      。是以，被告於95年10月4 日作成拒保決定，並於95年10
      月11日以掛號函寄發拒保通知，當不能認係以不正當行為
      阻其條件成就，自無民法第101 條第1 項之適用。
  ４、至於原告復爭執，本件保險契約乃屬人身保險，並不適用
      複保險；況被告乃原告所投保之第1 家保險公司，更無構
      成複保險等語。惟本件所爭執者，應以系爭保險契約是否
      因原告已交付第1 期保費，而無待被告同意承保，即已發
      生契約之效力，方為的論。至於本件保險契約有無構成複
      保險，自與本案所爭執者無涉。而原告分別向多家保險公
      司投保，保險總額約3600萬元，年繳保費據估應在100 萬
      元以上等情，僅係被告認定有高道德風險，而認有必要謹
      慎審核是否承保之原因。嗣被告最終不予承保，亦僅得認
      為係其經過風險評估後所為之決定。蓋依契約自由原則，
      不得僅憑系爭保險契約不適用複保險，且其他保險公司皆
      已同意核保，即認被告無拒保之自由。
五、綜上所述，系爭保險契約既尚未生效，且被告亦已退還原告
    所繳納首期保險費93,762元（以同額支票檢附交還）。是被
    告自無再對原告為給付之義務。從而，原告請求被告應給付
    5,354,109 元，即自民國95年11月16日起至清償日止，按年
    息10% 計算之利息，即屬無據，為無理由，應予駁回，並依
    職權確定原告應負擔之訴訟費用額為54,064元。又原告既受
    敗訴判決，其假執行之聲請即失所附麗，應併予駁回。
六、兩造其餘之攻擊或防禦方法及未經援用之證據，經本院斟酌
    後，認為均不足以影響本判決之結果，自無逐一詳予論駁之
    必要，併此敘明。
七、訴訟費用負擔之依據：民事訴訟法第78條、第87條第1 項。
中　　華　　民　　國　　96　　年　　6 　　月　　26　　日
                  民事第二庭  法  官  陳梅欽
以上正本證明與原本無異。
如對本判決上訴須於判決送達後20日內向本院提出上訴狀。
中　　華　　民　　國　　96　　年　　6 　　月　　27　　日
                              書記官  高郁婷
